最高法院刑事判決　　　　　　九十四年度台上字第二五一四號
　　上　訴　人　乙○○
　　　　　　　　　　　　之7
　　　　　　　　甲○○
　　　　　　　　　　　　號
　　　　　　　　　　　　（另案在臺灣嘉義監獄執行）
上列上訴人等因違反毒品危害防制條例案件，不服臺灣高等法院
臺南分院中華民國九十四年一月二十日第二審更審判決（九十三
年度上更(二)字第四三六號，起訴案號：臺灣嘉義地方法院檢察署
八十九年度偵字第五二○六號、第五二○七號、第五二三二號、
九十年度偵字第四○七八號），提起上訴，本院判決如下：
    主  文
原判決撤銷，發回臺灣高等法院臺南分院。
    理  由
本件原判決認定上訴人甲○○有多次毒品前科（均未構成累犯）
。詎仍不知警惕，又與上訴人乙○○（於民國八十四年間曾因
賭博罪，經臺灣嘉義地方法院判處有期徒刑五月，如易科罰金以
三百元折算一日確定，於八十五年六月五日准予易科罰金執行完
畢）共同基於販賣第一級毒品海洛因牟利之概括犯意，自八十九
年六月中旬起，以行動電話門號0000000000號對外連
絡，先後於八十九年六月中旬、七月中旬及七月二十日，接獲陳
憲森以電話連繫後，均約定於當日在嘉義市○○路橋下之加油站
旁，由甲○○駕車搭載乙○○至約定地點，再推由乙○○持第一
級毒品海洛因交付陳憲森，陳憲森則分別交付新台幣（下同）三
千元、二千元及三千元予鍾淑美。甲○○又自行於八十九年七
月初起至七月二十七日止，先後以行動電話門號0000000
000號及0000000000號，接獲蔡茂彰連絡購買海洛
因後，駕駛車號不詳之白色自用小客車，至雙方約定之嘉義市○
○路「合家歡ＫＴＶ」前交易，每次交易價格均為二千元，共計
十次。甲○○於八十九年七月三十日下午三時四十分許，駕駛車
牌號碼Ｓ五－０三八七號自用小客車，至雲林縣台西鄉某處，向
不詳姓名綽號「阿忠」之男子，販入分裝為五十二包之海洛因（
共淨重三六．一公克、包裝重十一．二九公克）及分裝為四十二
包之甲基安非他命（共淨重六三．０一公克、包裝重八．五公克
），隨即欲駛返嘉義市，於同日下午四時三十分，途經嘉義縣民
雄鄉福權村九十號附近之產業道路，為警當場查獲，並扣得上揭
毒品、供分裝毒品用之分裝袋一百二十個及現金十一萬九千六百
元等情，因將第一審諭知上訴人等均無罪之判決撤銷，改判分別
論處甲○○共同連續販賣第一級毒品（處無期徒刑，褫奪公權終
身）、乙○○共同連續販賣第一級毒品累犯（處有期徒刑七年十
月）罪刑，固非無見（甲○○被訴販賣第二級毒品部分，經上訴
審論處有期徒刑八年，甲○○上訴經本院駁回確定）。
惟查：（一）審理事實之法院，對於案內與認定事實、適用法律
、罪名成立與否或於公平正義之維護或對被告之利益有重大關係
之一切證據，除認為不必要者外，均應詳為調查，然後基於調查
所得之心證以為判斷之基礎；苟與認定事實、適用法律有重要關
係，或於公平正義之維護或對被告之利益，有重大關係之事項，
在客觀上認為應行調查之證據，又非不易調查或不能調查，而未
依法加以調查，率予判決者，即有刑事訴訟法第三百七十九條第
十款規定所稱應於審判期日調查之證據未予調查之違法。原判決
認定上訴人等先後三次共同販賣海洛因毒品予陳憲森，係以陳憲
森於警訊及偵審中之證述為主要證據。惟陳憲森於警訊之初，係
供稱：「（問：你所施用的毒品海洛因是向何人購買？）我是向
綽號『阿文』之男子購買的」、「（問：綽號『阿文』的真實姓
名、年籍資料你是否了解？）我不了解。我是以『阿文』留給我
的行動電話號碼0000000000號與『阿文』連絡，以二
千至三千元不等價錢共購買三次。於八十九年六月中旬以000
0000000號與『阿文』連絡，然後約定在嘉市○○路橋下
加油站，由『阿文』站在對面叫一名女子將海洛因毒品交給我，
第二次在八十九年七月中旬，我也以上述電話與『阿文』取得連
絡，由『阿文』叫這名女子將海洛因在博愛路橋下交給我，第三
次於八十九年七月二十日左右，同樣以上述電話取得連絡，約定
在路橋下加油站，由這名女子將海洛因交給我」、「（問：你是
否知道該名女子真實姓名、年籍、地址？）我不清楚」、「（問
：你是否知道該名女子與『阿文』何關係，她特徵為何？）我不
清楚，她長的稍微胖，皮膚黝黑，身高約一百五十多公分，有點
像山地人」（見警四二０八號卷第七頁)，惟於半小時後之第二
次警局詢問時，警方即能依據上開供述調查得知綽號「阿文」者
係甲○○，交付毒品予陳憲森之不詳姓名、年籍女子為乙○○（
見同上卷第九頁背面）。而證人承辦本案之員警張國賓就查悉之
過程雖證稱：「（問：如何知道她有犯罪嫌疑﹖）我根據其他嫌
疑人的供述查詢的，但其姓名我忘記了，當時抓到好幾人」、「
（問：當時是否抓到一個叫陳憲森﹖）有的」、「我將每個人的
口卡給他看，根據他們的口述指認的」、「口卡是原本就調取的
，我們做筆錄是先以綽號替代，確定移送時再將真實姓名加上，
我忘記是何人提供乙○○的資料」、「（問：是否你們會針對乙
○○調查，是依據陳憲森的指認？）不是」、「（問：如果你們
是依據除陳憲森以外之人的指認，才來調查乙○○，那有無製作
任何筆錄資料或是有內存的資料？）沒有」（見原審卷第九二頁
、第九三頁）。惟遍查全卷，指證乙○○販賣海洛因毒品者僅有
陳憲森一人，復無其他人知悉上情之任何證據資料；原判決又祇
認定乙○○與甲○○共同販賣海洛因毒品予陳憲森三次。則指證
乙○○涉案啟動警方偵查犯罪步驟者，究係何人？其何以知悉乙
○○涉嫌販賣海洛因毒品之事？又何以知悉交付海洛因毒品予陳
憲森之不詳姓名、年籍女子即係乙○○？對該人之指證，警方何
以未製作筆錄？又乙○○既經他人指證涉嫌販賣海洛因，警方何
以不直接將之列為調查對象，於查獲非提供乙○○涉案資料之
陳憲森，俟其指認口卡後，始循線持搜索票赴乙○○住處搜索？
況且陳憲森指認之乙○○口卡照片，均屬影本，影像尚非完全清
晰可辨（見警四二０八號卷第十六頁），其指證交付毒品女子之
外貌特徵（即稍微胖，皮膚黝黑，身高約一百五十多公分），復
經乙○○一再質疑與其特徵不符，並提出日常生活照片七幀為證
（見原審卷第一０八頁至第一一一頁）。則乙○○之涉案資料，
究係何人提供？其與乙○○有無怨隙？警方有否因先入為主而誤
導陳憲森指認犯罪嫌疑人之情形？陳憲森供述之交付毒品女子外
貌特徵，與乙○○是否合？關係陳憲森之供述，是否可執為判
決上訴人等有罪之基礎，自應詳加查證剖析釐清，俾免枉縱。又
乙○○之選任辯護人於原審曾聲請傳訊陳憲森到庭對質（見原審
卷第九六頁），原審未予調查，又未認無調查之必要，以裁定駁
回，或於判決理由內說明無調查必要之理由，其所踐行之訴訟程
序，亦屬於法有違。（二）原判決係依憑江硯風於警局及偵審中
之證述，認定江硯風係於八十九年七月二十七日左右向甲○○借
得門號0000000000之行動電話。並據之說明甲○○於
出借該門號行動電話予江硯風之前，自有可能持用該門號行動電
話連絡販賣海洛因毒品之事。惟證人蔡茂彰於偵查中證稱：「（
問：甲○○搭何種交通工具至合家歡ＫＴＶ？）他都開一台白色
自小客車去的」、「（問：你如何認識甲○○？）就在今年七月
初，我向友人『阿昇』詢問那裡有在賣海洛因，『阿昇』就給我
0000000000的電話，即可連絡買到海洛因，我打電話
過去，有一人自稱『阿文』接電話，我第一次跟他買二千元一小
包，我向他買了四、五次，他就跟我說要換電話為000000
0000」（見毒偵一一四六號卷第五二頁背面）。及江硯風供
稱：「（問：你拿這支行動電話（指門號0000000000
）如果人家要買安非他命你如何回答？）我都沒有開機，我只用
來打出去」（見第一審卷第一四四頁），如若俱屬無誤。則甲○
○既將該門號行動電話借予江硯風，而江硯風又從未開機，於電
話出借後，蔡茂彰如何與甲○○連絡購買海洛因毒品之事？又甲
○○執八十九年度偵字第五六八四號偵查卷附之電話通聯紀錄，
主張證人黃俊傑使用之0000000000號行動電話，與0
000000000號行動電話，自八十九年七月二十五日起即
有通訊紀錄，及黃俊傑曾證稱：不認識甲○○云云，如若實在，
該門號行動電話即非自八十九年七月二十七日起始由江硯風使用
，凡此攸關原判決採為判決基礎之江硯風證述可否採信，仍待調
查釐清。（三）有罪判決書所記載之犯罪事實，為論罪科刑適用
法律之基礎，故凡於適用法律有關之重要事項，必須詳加認定，
明確記載，然後於理由內敘明犯罪事實所憑之證據及認定之理由
，始足為適用法律之依據。若事實未有此記載，而理由加以說明
，為理由失其依據。如事實有此記載，理由未予說明，則為理由
不備，按諸刑事訴訟法第三百七十九條第十四款規定，其判決當
然為違背法令。依原判決理由說明：「甲○○當時無固定職業，
又無儲蓄，為乙○○供述甚明，案發時尚欠銀行二十餘萬元，代
步之自小客車復係向江硯風借得，於如此經濟窘迫之情況下，甲
○○何來巨資販入大量毒品僅供己施用？參以甲○○於偵查中對
販入毒品之金錢來源，供稱均置家中，未存放銀行，且尚欠銀行
二十餘萬元等語，竟於為警查獲時，起出大量毒品、分裝袋、現
金十一萬九千六百元及手機多支，若非供販毒之用及設法營取販
毒之不法暴利，何得有此鉅額金錢及使用多支手機之必要」，顯
意指甲○○係為轉售營利而於八十九年七月三十日下午三時四十
分許，至雲林縣台西鄉，向不詳姓名綽號「阿忠」之男子，販入
分裝成五十二包之海洛因。惟於事實欄就甲○○為供轉售營利而
販入上開海洛因之事實，未為認定，顯不足為適用法律之依據
。（四）證據之證明力雖由法院自由判斷，然證據本身如不足以
證明待證事實，而事實審仍採為判決基礎，則其自由判斷之職權
行使，自與採證法則有違。依原判決事實認定，甲○○僅販賣海
洛因毒品予陳憲森、蔡茂彰，並未售賣毒品予黃俊傑、江硯風、
羅聖閔等人，則0000000000號行動電話自八十九年七
月二十五日起至甲○○被查獲止，縱令曾與施用毒品之江硯風、
黃俊傑、羅聖閔所使用之行動電話通訊往來密切，又如何能證明
甲○○辯稱：「0000000000號行動電話係伊向北港『
小玲』買的，是在我被抓前一、二天賣給我的」，與事實不符。
原判決執上開通聯紀錄，指駁甲○○前揭辯解，於證據法則有違
。以上，或係上訴人等之上訴意旨所分別指摘，或為本院得依職
權調查之事項，應認原判決仍有撤銷發回更審之原因。
據上論結，應依刑事訴訟法第三百九十七條、第四百零一條，判
決如主文。
中　　華　　民　　國　九十四　年　　五　　月　 十三　 日
                      最高法院刑事第一庭
                          審判長法官  施　文　仁
                                法官  林　永　茂
                                法官  蕭　仰　歸
                                法官  林　開　任
                                法官  林　立　華
      本件正本證明與原本無異
                                      書  記  官
中　　華　　民　　國　九十四　年　　五　　月　 十九　 日
                                                      Ｌ
